---
format: pdf
---

# PS4


Programación II\
Programa de Estudios Superiores\
Banco de Guatemala\
2025

**Integrantes:**\

-   Paulo Augusto Garrido Grijalva
-   Stefani María Villeda Guerra
-   Luis Daniel Monroy Rojas
-   David Javier García Sutuj

***Preparación de workspace***

```{r, warning=FALSE, message=FALSE}
rm(list=ls())
graphics.off()
setwd("C:\\Users\\danie\\Documents\\CursoProgra_2R\\programa-II\\Tarea 4")
```

***Importación de librerías***

```{r imports, warning=FALSE, message=FALSE}
library(tidyverse)
library(janitor)
library(broom)
library(readr)
library(dplyr)
library(ggplot2)
library(knitr)

```

Para esta tarea, deberán utilizaron los datos del Censo de Población de 2018, 
disponibles en formato CSV en: <https://censo2018.ine.gob.gt/descarga>

# Limpieza y visualización de datos

```{r carga_datos}

# Carga de datos de archivo CSV
datos <- data.table::fread(
    "Persona - BDP.csv", 
    select = c("DEPARTAMENTO",
               "MUNICIPIO",
               "COD_MUNICIPIO",
               "PCP6",
               "PCP7",
               "ANEDUCA",
               "PEA",
               "POCUPA")
)

# Ahora cambiamos los nombres de la encuesta a unos que faciliten la
# identificación de cada campo para el futuro manejo de los datos.
colnames(datos) <- c("departamento",
                     "municipio",
                     "cod_municipio",
                     "sexo",
                     "edad",
                     "anios_educacion",
                     "pea",
                     "pocupa")

# Luego también cambiamos los nombres de los códigos de los departamentos para 
# que estos se puedan visualizar en las gráficas con el nombre

datos$departamento <- recode(
    datos$departamento, 
    "1" = "Guatemala",
    "2" = "El Progreso",
    "3" = "Sacatepequez",
    "4" = "Chimaltenango",
    "5" = "Escuintla",
    "6" = "Santa Rosa",
    "7" = "Solola",
    "8" = "Totonicapan",
    "9" = "Quetzaltenango",
    "10" = "Suchitepequez",
    "11" = "Retalhuleu",
    "12" = "San Marcos",
    "13" = "Huehuetenango",
    "14" = "Quiche",
    "15" = "Baja Verapaz",
    "16" = "Alta Verapaz",
    "17" = "Petén",
    "18" = "Izabal",
    "19" = "Zacapa",
    "20" = "Chiquimula",
    "21" = "Jalapa",
    "22" = "Jutiapa"
)


```

1. En una tabla, muestre el número de hombres y el enúmero de mujeres por
departamento en guatemala

```{r tabla_hm}
tabla_hm <- table(datos$departamento, datos$sexo)
colnames(tabla_hm) <- c("Hombre", "Mujer")
# tabla_hm
kable(tabla_hm, caption = "Distribución por sexo y departamento")

```

::: {pagebreak}
:::

2. Utilizando **OLS**, estime el siguiente modelo:
$$
td_i = \beta_0 + \beta_1 \, educ_i + \varepsilon_i,
$$

donde $td_i$ es la **tasa de desocupación** del municipio (número de personas desocupadas sobre la población económicamente activa) y $educ_i$ son los **años de estudio promedio** de la población económicamente activa en el municipio $i$.



```{r crear_df_municipios}

# Se eliminan los datos nulos en la columna anios_de_educacion, se dejan
# los nulos en las columnas pea y pocupa
datos_sin_na <- datos |>
    filter(!is.na(anios_educacion))

# Se arma la tabla agregada por municipio con años promedio de educación
# y tasa de desocupación
df_municipios <- datos_sin_na |>
    group_by(municipio) |>
    summarise(
        #total = n(),
        td = round( sum(!is.na(pocupa)) / sum(!is.na(pea)), 4),
        educ = mean(anios_educacion)
    )
head(df_municipios, 5)

```
::: {pagebreak}
:::

```{r modelo_regresion}
# formula para el modelo de regresión
formula_modelo <- td ~ educ
modelo <- lm(formula_modelo, data = df_municipios)
summary(modelo)
```

::: {pagebreak}
:::

3. Cree un **diagrama de dispersión** para mostrar la relación entre $td_i$ y $educ_i$,  
e incluya en la figura la **gráfica de ajuste de la regresión** del punto anterior.

```{r plot_dispersion}
#| fig-cap: Diagrama de dispersión años de educación y tasa de desocupados"
# Diagrama de dispersión de años de educación y tasa de desocupados
plot_dispersion <- df_municipios |>
    ggplot(aes(x = educ, y = td)) +
    geom_point(color = "dodgerblue4", size = 2, alpha = 0.5) +
    geom_smooth(color = "firebrick3", linewidth = 1.2) +
    scale_x_continuous(
        breaks = seq(0, 10, by = 1)
    ) +
    labs(
        title = "Regresión OLS: tasa de desocupados ~ educación",
        subtitle = "Datos agregados por municipio",
        y = "Tasa de desocupados %",
        x = "Años promedio de educación"
    ) +
    theme_minimal()+
    theme(
        plot.title       = element_text(size = 16, face = "bold", hjust=0.5),
        plot.subtitle    = element_text(size = 14, hjust = 0.5),
        axis.title.x     = element_text(size = 12),
        axis.title.y     = element_text(size = 12),
        axis.text.x      = element_text(angle = 0, hjust = 1),
        legend.position  = "top"
    )
plot_dispersion
    
```

::: {pagebreak}
:::

4. Gráfica de ***Pirámide de población %*** de datos a nivel nacional

```{r plot_piramides}
#| fig-cap: "Pirámide de población (%)"
#| fig-height: 6
#| fig-width: 8
# Piramide de población %. Datos a nivel nacional por edades distiguiendo entre
# hombres (1) y mujeres (2)
df_edades <- datos |> select(edad, sexo) |> filter(!is.na(edad))
total_obs = nrow(df_edades)

df_edades <- df_edades |>
    mutate(
        grupo_edad = cut(x = edad,
                         breaks = c(seq(0, 100, by = 5), Inf),
                         right = FALSE,
                         include.lowest = TRUE,
                         labels =c(paste(seq(0, 95, by = 5), 
                                         seq(4, 99, by = 5), 
                                         sep = "-"
                                         ),
                                 "100 o más" 
                             )
                        )
    ) |> group_by(grupo_edad) |>
    summarise(
        hombres = sum(sexo == 1) / total_obs,
        mujeres = sum(sexo == 2) / total_obs
    )

df_piramide <- df_edades |>
    pivot_longer(
        cols = c(hombres, mujeres),
        names_to = "sexo",
        values_to = "porcentaje"
    ) |>
    mutate(
        porcentaje = ifelse(sexo == "hombres", -porcentaje, porcentaje)  # hombres a la izquierda
    )

plot_piramide <- ggplot(df_piramide, aes(x = porcentaje, y = grupo_edad, fill = sexo)) +
    geom_bar(stat = "identity", width = 0.9) +
    scale_x_continuous(
        labels = scales::percent_format(accuracy = 1),
        breaks = seq(-0.06, 0.06, by = 0.02)  # ajusta según tus proporciones
    ) +
    scale_fill_manual(values = c("hombres" = "dodgerblue2", "mujeres" = "indianred")) +
    labs(
        title = "Pirámide de población (%)",
        subtitle = "Datos a nivel nacional",
        x = NULL,
        y = "Edades",
        fill = ""
    ) +
    theme_minimal() +
    theme(
        plot.title = element_text(size = 16, face = "bold", hjust = 0.5),
        plot.subtitle = element_text(size = 12, hjust = 0.5),
        axis.text.x = element_text(size = 10),
        axis.text.y = element_text(size = 10),
        legend.position = "top"
    )
plot_piramide
```





