---
title: "PS5"
format: pdf
editor: visual
---

Programación II\
Programa de Estudios Superiores\
Banco de Guatemala\
2025

**Integrantes:**\


-   Paulo Augusto Garrido Grijalva
-   Stefani María Villeda Guerra
-   Luis Daniel Monroy Rojas
-   David Javier García Sutuj

***Preparación de workspace***

```{r, warning=FALSE, message=FALSE}
rm(list=ls())
graphics.off()
setwd("/Users/stefanivilleda/Desktop/Programación II/Day_6/PS5")

```

***Problema de ahorro óptimo***

1.  Escriba un programa que encuentre la senda óptima de $C_t$ y $A_t$ de Leo Messi a lo largo de su vida, dadas unas sendas de ingreso $\{Y_t\}_{t=0}^T$, un valor para la tasa de interés bruta R y un valor de $\phi$.

2.  Asuma que $Y_t$ = $\bar{Y}$ = 1 para todo t y que $\phi$ → ∞. En una misma gráfica, muestre las sendas de $C_t$ y $A_t$ cuando

<!-- -->

a)  $R=\frac{1}{\beta}$
b)  $R=\frac{1}{\beta}-0.02$
c)  $R=\frac{1}{\beta}+0.02$

<!-- -->

3.  Asuma que Argentina ha declarado default (como siempre), por lo que Leo ya no cuenta con acceso a los mercados de deuda. Esto es, $\phi$ = 0. Asuma de nuevo que $Y_t$ = $\bar{Y}$= 1 y muestre, en una misma gráfica, las sendas de Ct y At cuando

<!-- -->

a)  $R=\frac{1}{\beta}$
b)  $R=\frac{1}{\beta}-0.02$
c)  $R=\frac{1}{\beta}+0.02$

***Elección Estocástica***

*Modelo de utilidad estocástica (RUM)*

```{r funciones}
## utilidad CRRA para la lotería riesgosa x pero r no puede ser 1
U_x <- function(r) {
    (0.9 + 0.1 * 60^(1 - r)) / (1 - r)   # porque 1^(1-r) = 1
}

# Lotería de y segura, pero r no puee ser 1
U_y <- function(r) {
    5^(1 - r) / (1 - r)
}

# Prob(elegir x) bajo RUM Normal, pero r no puede ser 1
prob_x_rum <- function(r) {
    pnorm( (U_x(r) - U_y(r)) / sqrt(2) )
}

```

(a) Calcule la probabilidad de que el grupo de individuos elija la lotería riesgosa x, para un valor de r = 2.

```{r, echo=FALSE, warning=FALSE, message=FALSE}
r <- 2
p_a <- prob_x_rum(r)
cat("--- Modelo de Utilidad Estocástica (RUM) ---\n")
cat("1(a): La probabilidad de elegir la lotería riesgosa 'x' con r =", r, "es:", round(p_a, 4), "\n\n")
```

\newpage
(b) Grafique la anterior probabilidad para diferentes valores r ∈ \[0, 10\].

```{r, echo=FALSE, warning=FALSE, message=FALSE}
## Construir los datos de r en [0,10] y excluir r = 1
r_valores <- seq(0, 10, by = 0.01)
r_valores <- r_valores[r_valores != 1]   # tus U_x y U_y no valen en r = 1

## Calcular la probabilidad P(x) para cada r != 1 
probabilidad <- prob_x_rum(r_valores)    # vectorizado

## Calcular el punto en r = 1 usando el límite (forma log)
Ux1 <- 0.1 * log(60)            # = 0.9*log(1) + 0.1*log(60)
Uy1 <- log(5)
p_r1 <- pnorm( (Ux1 - Uy1) / sqrt(2) )

##Graficar la curva 
plot(r_valores, probabilidad,
     xlab = "Parámetro de aversión al riesgo (r)",
     ylab = "Probabilidad de elegir x",
     main = "Probabilidad de elegir la lotería riesgosa",
     ylim = c(0, 1))
```

*Modelo de parámetros estocásticos (RPM)*

(a) Calcule la probabilidad de que el grupo de individuos elija la lotería riesgosa x, para un valor de r = 2.

```{r funcion}
# funciones (r no es igual 1) 
U_x <- function(r) { (0.9 + 0.1 * 60^(1 - r)) / (1 - r) }
U_y <- function(r) { 5^(1 - r) / (1 - r) }

# diferencia de utilidades
dU <- function(r) U_x(r) - U_y(r)

# (a)probabilidad de elegir x cuando r = 2
r_media <- 2

#raíz r* donde U_x(r) = U_y(r)  (está a la izquierda de 1)
r_star <- uniroot(dU, interval = c(1e-6, 0.999999))$root

```

```{r, echo=FALSE, warning=FALSE, message=FALSE}
# a) Probabilidad RPM de elegir x con media r = 2
prob_RPM_a <- pnorm(r_star - r_media)

cat("--- Modelo de Parámetros Estocásticos (RPM) ---\n")
cat("2(a): La probabilidad de elegir la lotería riesgosa 'x' con una media de r =", r_media, "es:", round(prob_RPM_a, 4), "\n\n")

```
\newpage

(b) Grafique la anterior probabilidad para diferentes valores r ∈ \[0, 10\].

```{r, echo=FALSE, warning=FALSE, message=FALSE}
#b) Grafique la anterior probabilidad para diferentes valores r ∈ [0, 10]
# valores de medias
mu_valores <- seq(0, 10, by = 0.1)

# prob exacta: P(x) = Phi(r* - mu)
prob <- pnorm(r_star - mu_valores)

# gráfico
plot(mu_valores, prob,
     type= "l",
     xlab = "Media de r", ylab = "Probabilidad",
     main = "Probabilidad de elegir x",
     ylim = c(0, 1)) 

```
